【裁判字號】    98,台上,3426
【裁判日期】    980618
【裁判案由】    違反毒品危害防制條例等
【裁判全文】
最高法院刑事判決            九十八年度台上字第三四二六號
上  訴  人  丙○○
選任辯護人  何志揚律師
上  訴  人  乙○○
            甲○○
上列上訴人等因違反毒品危害防制條例案件，不服台灣高等法院
台中分院中華民國九十八年三月十二日第二審判決（九十七年度
上訴字第三０三八號，起訴案號：台灣南投地方法院檢察署九十
六年度他字第六三四號、九十六年度毒偵字第一九八八號、九十
六年度偵字第四九九八號、九十七年度偵字第三九一號），提起
上訴，本院判決如下：
    主  文
原判決關於丙○○幫助販賣第一級毒品部分撤銷，發回台灣高等
法院台中分院。
其他上訴駁回。
    理  由
一、撤銷發回（丙○○幫助販賣第一級毒品）部分
本件原判決撤銷第一審關於上訴人丙○○販賣第一級毒品部分之
科刑判決，改判論處丙○○犯如原判決附表一（下稱附表一）編
號9.所示幫助販賣第一級毒品罪刑（累犯，處有期徒刑十二年
），併為從刑之諭知，固非無見。
惟查：判決所由之敘述均應依憑證據；並須與所採證據資料相適
合，否則即有判決理由不備，或證據上理由矛盾之違法。原判決
事實認定：上訴人基於幫助乙○○販賣海洛因營利之犯意，明知
李晉承欲購買海洛因，竟介紹提供乙○○使用之0000000
000號行動電話予李晉承，而對於乙○○販賣第一級毒品海洛
因（下稱海洛因）之行為施以助力等情，並於理由貳、一、(三)、
5.敘明係依憑證人李晉承於原審之證述，認上訴人明知李晉承欲
購買海洛因，仍將乙○○之行動電話告知李晉承，再由李晉承自
行與乙○○接洽交易，上訴人並未參與；且乙○○亦否認與上訴
人有共同販賣海洛因之犯意聯絡，上訴人係以幫助他人犯罪之意
思，實行販賣毒品犯罪構成要件以外之行為，應成立販賣毒品罪
之幫助犯等語。然依原判決理由內所引之證據，即證人李晉承於
原審係證稱：朋友介紹我找上訴人，並沒說上訴人有在賣毒品，
民國九十六年十月二十日撥打0000000000號行動電話
給上訴人，請他幫我問有沒有毒品，後來他叫我打電話給一個名
叫「姐仔」之女子，請她把海洛因拿過來。我有購買海洛因二次
，上訴人均未在場，上訴人沒有仲介我，我只是跟他要電話，電
話中上訴人跟我說「姐仔」的電話是0000000000號。
海洛因價錢、數量是跟「姐仔」談的等語（見原審卷第一五九至
一六三頁）。如果無訛，上訴人既於李晉承表示欲購買海洛因，
並請上訴人協助詢問時，始提供乙○○之行動電話號碼，再由李
晉承自行與乙○○聯絡交易海洛因；原判決亦認乙○○與上訴人
間並無犯意聯絡。則上訴人究係幫助李晉承購買海洛因？或係幫
助乙○○販賣海洛因，即非無疑。原判決理由內所為論斷，與所
採之證據不相適合；復未說明如何認定上訴人係基於幫助乙○○
販賣海洛因之犯意而將乙○○行動電話號碼提供李承晉之依據，
遽論以上訴人幫助販賣第一級毒品之罪，依上開說明，難謂無證
據理由矛盾及判決理由不備之違法。上訴意旨指摘原判決此部分
不當，經查尚非無據，應認原判決關於上訴人幫助販賣第一級毒
品部分有撤銷發回更審之原因。
二、上訴駁回（乙○○、甲○○）部分
按刑事訴訟法第三百七十七條規定，上訴於第三審法院，非以判
決違背法令為理由，不得為之。是提起第三審上訴，應以原判決
違背法令為理由，係屬法定要件。如果上訴理由書狀並未依據卷
內訴訟資料，具體指摘原判決不適用何種法則或如何適用不當，
或所指摘原判決違法情事，顯與法律規定得為第三審上訴理由之
違法情形不相適合時，均應認其上訴為違背法律上之程式，予以
駁回。本件上訴人乙○○上訴意旨略以：(一)乙○○與吳惠美認識
已久，二人均染有毒癮，長期就海洛因互通有無，吳惠美於九十
六年十月二十三日之通聯紀錄中所稱：幫我們一下，我們這裡出
了一點事情，我身上的東西都被收去了，現在等著要用等語，顯
係要乙○○無償轉讓或幫忙調度海洛因，原判決採為乙○○販賣
海洛因之依據，自有違誤。(二)乙○○案發前出售土地獲利，因而
持有較多數量之海洛因。而大量買進毒品後，無償轉讓其他毒友
，乃常有現象。證人吳惠美、吳仁政亦證稱係與乙○○合資購買
海洛因等語，且無其他證據證明乙○○有營利意圖，原審未予詳
查，逕採乙○○有販賣海洛因犯行，有判決理由不備及應於審判
期日調查之證據而未予調查之違法。(三)證人呂仁政、吳惠美因毒
癮發作，其等警詢證詞係在意識不清之下所為，原審未詳查有無
此等情事，據為乙○○犯罪證據，有應於審判期日調查之證據而
未予調查之違法云云。上訴人甲○○上訴意旨略稱：(一)甲○○自
始否認有販賣毒品犯行，而通訊監察譯文內容亦未見購買毒品之
說詞，且證人張伯州於原審之證詞前後反覆，足見其警詢陳述相
對亦非可信，原判決以張伯州之警詢陳述作為甲○○犯罪證據，
卻未說明其是否具有較可信之特別情況，且為證明犯罪事實所必
要，有違證據法則。(二)除法律另有規定外，傳聞證據不得作為證
據。通訊監聽譯文本質上乃傳聞證據，必須符合法律規定之例外
情形，始認其具有證據能力，原判決以通訊監聽譯文作為甲○○
犯罪證據，卻未具體說明如何符合例外情形，有判決理由不備之
違法。(三)由被告上訴或為被告之利益而上訴者，第二審法院不得
諭知較重於原審判決之刑，刑事訴訟法第三百七十條定有明文。
本件甲○○為自己利益提起上訴，原判決逕諭知較第一審為重之
刑，違反不利益變更禁止原則，有適用法則不當之違誤各云云。
惟查原判決依憑上訴人等部分不利於己之自白、證人張伯州於警
詢之證詞、證人吳惠美、呂仁政於警詢、偵查中之證詞、證人李
晉承於原審之證詞、通聯調閱查詢單、通訊監察書、通訊監察譯
文、行政院衛生署草屯療養院草療鑑字第０九六０００九七三０
號鑑定書、台灣高等法院前案紀錄表（呂仁政）、台灣南投地方
法院檢察署九十七年度毒偵字第二六七號不起訴處分書、台灣高
等法院被告（乙○○、甲○○）前案紀錄表、扣案如原判決附表
四編號5.至9.所示之物等證據，資以認定上訴人等有原判決事實
欄一、二所記載之犯罪事實。因而撤銷第一審關於乙○○犯如第
一審判決附表五、一至四所示等罪部分、甲○○犯如第一審判決
附表五、五至八所示等罪部分之判決，改判分別論處乙○○犯如
附表一編號7.至10.所示販賣第一級毒品之罪及如原判決附表二（
下稱附表二）編號2.、4.所示販賣第二級毒品之罪（均累犯，其
中一罪有期徒刑十五年五月，其中一罪有期徒刑十五年六月，其
中二罪各論處有期徒刑十五年四月，其中二罪各論處有期徒刑七
年四月；應執行有期徒刑二十年）；論處甲○○犯如附表一編號
2.至8.所示販賣第一級毒品之罪及如附表二編號1.至4.所示販賣
第二級毒品之罪（均累犯，其中五罪各論處有期徒刑十五年四月
，其中一罪有期徒刑十五年五月，其中一罪有期徒刑十五年六月
，其中三罪各論處有期徒刑七年四月，其中一罪有期徒刑七年六
月，應執行有期徒刑二十一年六月），併分別為從刑之諭知，已
詳述其所依憑之證據及認定之理由。對於乙○○否認有如附表一
編號7.至10.及附表二編號2.、4.所示犯行，辯稱：係分別轉讓海
洛因、甲基安非他命予吳惠美、呂仁政，並無販賣，亦未販賣或
轉讓海洛因予李晉承。甲○○否認有附表一編號2.至8.及附表二
編號1.至4.所示犯行，辯稱：雖有交付張伯州海洛因二、三次，
但均未向張伯州取款；亦不認識吳惠美；僅係幫忙將甲基安非他
命交付呂仁政各云云。對於證人張伯州於第一審證稱：有向甲○
○要過二次海洛因，但要拿錢給甲○○時，他不收云云；證人吳
惠美於第一審證稱：係託乙○○以一人出資一半之方式購買海洛
因，和乙○○有合資過二次，一人出一半錢云云；證人呂仁政於
第一審證稱：是拿錢叫乙○○幫我買甲基安非他命，沒有向甲○
○買過甲基安非他命，所施用之甲基安非他命均係請乙○○幫忙
購買云云，經綜合調查證據之結果，認係卸責之詞，不足採信，
或屬迴護上訴人等之詞，亦均不足採，分別在判決內詳予指駁，
並說明其證據取捨及判斷之理由。且敘明上訴人等販賣海洛因所
得及數量不多，情節尚非重大，縱處以法定最低度之刑，猶嫌過
重，犯罪情狀尚堪憫恕，爰均依刑法第五十九條規定，酌減其刑
。原判決所為論述，核與卷證資料相符，從形式上觀察，並無違
背法令之情形。查(一)認事採證、證據之取捨及證據證明力之判斷
，俱屬事實審法院之職權，苟無違背證據法則，自不能指為違法
。又供述證據前後雖有差異或矛盾，事實審法院非不可本於經驗
及論理法則，斟酌其他情形，作合理之比較，定其取捨，其就供
述證據之一部，認為真實者，予以採取，亦非法則所不許。因之
，證人供述之證據前後縱有差異，事實審法院依憑證人前後之供
述證據，斟酌其他證據，本於經驗法則與論理法則，取其認為真
實之一部，作為判斷之證據，自屬合法，不能謂所認與供述證據
之部分不符，即指判決有證據上理由矛盾之違法。本件原審綜合
上訴人等部分不利於己之自白、證人張伯州、吳惠美、李晉承、
呂仁政等之證詞，斟酌其他證據，認定上訴人等有本件罪行。對
於上訴人等辯解，認不足採；就證人張伯州、吳惠美、呂仁政於
警詢、偵查中、第一審前後不一之證詞，認張伯州、吳惠美、呂
仁政於第一審所為有利上訴人等之供證，均係迴護之詞，不足為
上訴人等有利之認定，已分別在判決內詳述其認事採證、證據取
捨及判斷之理由，核與證據法則並無違背，為其職權之適法行使
，依上開說明，自不能指為違法。乙○○上訴意旨置原判決已說
明之事項或屬原審採證認事職權之適法行使，任意指摘，自非適
法之上訴第三審理由。(二)原判決於理由壹、四內說明：按有事實
足認被告或犯罪嫌疑人涉犯有最輕本刑為三年以上有期徒刑之罪
嫌，並危害國家安全或社會秩序情節重大，而有相當理由可信其
通訊內容與本案有關，且不能或難以其他方法蒐集或調查證據者
，得發通訊監察書。而通訊監察書，偵查中由檢察官依司法警察
機關聲請或依職權核發；審判中由法官依職權核發，九十六年七
月十一日修正施行前通訊保障及監察法第五條第一項第一款、第
二項定有明文。本件對上訴人等所使用行動電話之通訊監察，係
檢察官依法核發實施，有卷附載明監聽對象及監聽時間等相關內
容之通訊監察書影本在卷可稽（見警卷第一０五、一０六頁）。
再本件上訴人等及辯護人、檢察官等對於通訊監察案件錄音光碟
內容及錄音譯文之真正均不爭執，且該通訊監察譯文亦於原審審
理時經合法調查，該通訊監察譯文自具有證據能力。又依甲○○
與張伯州，或上訴人等與呂仁政間之通訊監察譯文所示，雖雙方
未明示購買毒品，惟海洛因係第一級毒品，無論持有、施用、販
賣，均屬違法行為，為治安機關所嚴查，所為交易無不於隱密下
進行。倘以通訊聯絡，鮮有明白直接以「毒品」、「海洛因」等
名稱或相近之用語稱之，並均以暗語或彼此已有默契之含混語意
溝通。依證人張伯州、呂仁政均證述有向上訴人等購買海洛因及
甲基安非他命，並參酌其等通訊之內容，已足認證人張伯州、呂
仁政指證可信。且上開行動電話通訊監察譯文，與證人張伯州、
呂仁政之證述均具有相當之關聯性，足以補強其等證詞之之真實
性。又證人張伯州於警詢證稱有於附表一編號2.至6.所示之時間
向甲○○購買海洛因，與其於第一審審判中不符，原審審酌證人
張伯州警詢陳述係出於任意性，與甲○○並有交情，當無任意誣
指甲○○涉犯法定本刑為無期徒刑或死刑之販賣海洛因重罪；且
張伯州指證向甲○○購買海洛因之時間，核與通訊監察譯文記載
二人相互聯絡之時間相符。況販賣毒品案件之證人，因案件特性
，常見於審理中接受交互詰問時，未敢坦言曾向被告購買毒品之
情形。本件證人張伯州於警詢就向甲○○購買海洛因之時間、地
點、價格、數量，均為具體之陳述；反於第一審審理時先證稱未
向他人購買海洛因；復稱係向綽號「小黑」者購買；又稱有向甲
○○要過二次海洛因，但要拿錢給甲○○時，他不收等語（見原
審卷二第五六四至五六六頁），所證述內容可信性至堪質疑，自
應以警訊陳述向甲○○購買海洛因，客觀上應具有較可信之特別
情況；且基於發現真實之需求，亦為證明犯罪事實之存否所必要
，依刑事訴訟法第一百五十九條之二規定，認有證據能力，經查
於法尚無不合，並無甲○○上訴意旨(一)(二)所指違背證據法則及理
由不備之違法。(三)由被告上訴或為被告之利益而上訴者，第二審
法院不得諭知較重於原審判決之刑。但因原審判決適用法條不當
而撤銷之者，不在此限，刑事訴訟法第三百七十條定有明文。又
依刑法第五十六條修正理由之說明，謂「對繼續犯同一罪名之罪
者，均適用連續犯之規定論處，不無鼓勵犯罪之嫌，亦使國家刑
罰權之行使發生不合理之現象。」「基於連續犯原為數罪之本質
及刑罰公平原則之考量，爰刪除有關連續犯之規定」等語，即係
將本應各自獨立評價之數罪，回歸本來就應賦予複數法律效果之
原貌。因此，就刑法修正施行後多次販賣毒品之犯行，採一罪一
罰，始符合立法本旨，為本院最近所採之見解（本院九十六年度
第九次刑事庭會議決議參照）。原判決業於理由貳、六、(三)內說
明本案固係上訴人等提起上訴，惟第一審判決以甲○○販賣海洛
因予張伯州五次；上訴人等共同販賣海洛因予吳惠美二次及共同
販賣甲基安非他命予呂仁政四次，均依接續犯之實質上一罪論處
，因認第一審判決適用法條不當，予以撤銷改判，依刑事訴訟法
第三百七十條但書規定，自得諭知較重於第一審判決所定之刑，
甲○○上訴意旨(三)之指摘尚有誤會。上訴人等上訴意旨所指各節
，或為單純事實之爭執；或於原判決之主旨不生影響之事項任意
指摘；或原審已加審酌、論斷，屬原審得本於職權裁量之事項，
已於判決內詳述其認事採證及證據取捨、判斷之理由，為其職權
之適法行使；或事證已臻明確並無再為傳訊調查必要之裁量事項
；核與法律規定得為第三審上訴理由之違法情形均不相適合，應
認其等之上訴違背法律上之程式，予以駁回。又乙○○被訴涉犯
如原判決附表三（下稱附表三）編號1.、2.所示販賣第二級毒品
之犯行部分及甲○○被訴涉犯如附表三編號4.所示販賣第一級毒
品之犯行部分，原判決以上訴人等此部分之犯罪尚屬不能證明，
諭知其等無罪之判決，此部分已確定在案，應併予指明。
據上論結，應依刑事訴訟法第三百九十七條、第四百零一條、第
三百九十五條前段，判決如主文。
中    華    民    國  九十八  年    六    月   十八   日
                      最高法院刑事第十二庭
                          審判長法官  黃  一  鑫
                                法官  張  春  福
                                法官  林  勤  純
                                法官  李  錦  樑
                                法官  陳  國  文
      本件正本證明與原本無異
                                      書  記  官
中    華    民    國  九十八  年    六    月  二十九  日
                                                      V


司法院資訊處製作；財團法人民間司法改革基金會備份。
